【裁判字號】    97,上易,445
【裁判日期】    970227
【裁判案由】    詐欺
【裁判全文】
臺灣高等法院刑事判決                 97年度上易字第445號
上  訴  人  臺灣桃園地方法院檢察署檢察官
被      告  甲○○
上列上訴人因被告詐欺案件，不服臺灣桃園地方法院96年度易字
第1446號，中華民國96年12月20日第一審判決（聲請簡易處刑案
號：臺灣桃園地方法院檢察署96年度偵字第5642號），提起上訴
，本院判決如下：
    主  文
原判決撤銷，發回臺灣桃園地方法院。
    理  由
一、本件關於幫助詐欺乙○○部分，聲請意旨略以：被告甲○○
    於民國95年11月底某日，在桃園縣中壢市中華電信營業處，
    將申辦之中華電信門號00000000 00號行動電話SIM卡，以新
    臺幣（下同）4千元之價格，交付予某「陳」姓成年男子，
    任由該不詳姓名者所屬詐欺集團成員使用。嗣該詐欺集團成
    員基於犯意聯絡，意圖為自己不法之所有，撥打上開000000
    0000號行動電話予乙○○，謊稱抽獎中獎及以繳交會費加入
    會員為由，要求被害人乙○○至銀行臨櫃辦理轉帳。乙○○
    因此陷於錯誤，依指示於95年12月20日下午3時許、同年月
    21日上午10時許等，在桃園縣桃園市343號聯邦銀行桃鶯分
    行等處，填寫匯款單將共計43萬元之款項轉匯至指定帳戶內
    ，再由該詐欺集團成員轉匯提領一空，乙○○始知受騙。因
    認被告就此部分涉犯刑法第339條第1項之詐欺取財罪嫌云云
    。
二、原審判決以：
（一）按案件曾經判決確定者，應諭知免訴之判決，刑事訴訟法
      第302條第1款定有明文。又訴訟上所謂一事不再理之原則
      ，關於實質上一罪或裁判上一罪，亦均有其適用，最高法
      院60年台非字第77號著有判例。
（二）查，被告甲○○可能預見提供自己申辦之行動電話SIM卡
      給他人使用，足供幫助他人從事詐欺取財之犯罪，竟仍基
      於幫助詐欺取財之犯意，於95年11月21日，因缺錢花用，
      見報紙登有「收手機」的廣告，遂於當日申辦0000000000
      號行動電話門號，旋即在桃園縣中壢市中華電信公司門口
      ，將該門號之SIM卡以1,500元代價出售給自稱「陳先生」
      之成年人（真實姓名不詳）使用。嗣與該不詳姓名之人具
      有犯意聯絡之詐騙集團成員，於同年12月21日9時許，打
      電話給蔡玉妹，向蔡玉妹佯稱其中獎，需先匯款才能領到
      獎金，並留下0000000000號給蔡玉妹電話做為聯絡之用，
      使蔡玉妹陷於錯誤，為能獲得獎金，而先後於(1)同日16時
      49分許匯款56,000元；(2)同年月22日14時54分許匯款100,
      000元；(3)同年月26日14時49分許匯款600,000元至王庚木
      上開郵局帳戶內，因而受騙，被告以此方式幫助詐欺之犯
      行，業經臺灣高等法院臺中分院於96年9月26日以96年度
      沙簡上字第774號判決認定被告犯幫助詐欺取財罪，予以
      判處有期徒刑6月，減為有期徒刑3月確定在案，有上開刑
      事判決影本1件及本院被告前案紀錄表在卷可稽。
（三）而被告於偵查中供稱：行動電話0000000000號是其所申辦
      ，有1位陳姓男子問其是否願意賣手機，其就於95年11月
      21日下午1時許，在中壢市中華電信總局將該門號賣給陳
      姓男子使用，1個門號1,500元，其總共賣了5個，有中華
      、遠傳、臺灣大哥大、全虹、威寶等語明確（見96年度偵
      字第9210號卷第57至58頁），由此可見本件聲請人所指被
      告所犯上開於95年11月底某日，在桃園縣中壢市中華電信
      營業處，販賣其所申辦之中華電信門號0000000000號行動
      電話SIM卡之幫助詐欺犯行，核與前開確定判決認定幫助
      詐欺取財犯行之幫助行為同一，故被告前開業經判決確定
      之幫助詐欺取財犯行，與本件犯行，應係同一行為，具有
      想像競合犯之裁判上一罪關係，而屬同一案件，前案判決
      既已確定，聲請意旨所指部分即為前開確定判決效力所及
      不經言詞辯論，逕為諭知免訴判決。
三、檢察官上訴意旨以：原審判決無非係以被告甲○○只有一次
    出賣5個電話門號之幫助行為，縱事後詐欺集團陸續詐欺數
    人財物，因幫助行為僅有一個，仍屬一行為而觸犯數罪名，
    為想像競合犯之裁判上一罪，其一部經判決確定者，他部仍
    為既判力所及，而應諭知免訴之判決。惟查，所謂一行為而
    觸犯數罪名，係指行為「同時間」觸犯數罪名，若行為時間
    上有明顯之區隔，即與刑法想像競合犯之概念有異。本件台
    中地方法院96年度沙簡上字第774號判決（原審誤為臺灣高
    等法院臺中分院）中詐欺集團撥打電話詐害被害人蔡玉妹之
    時間係在96年12月21日，本件則係96年12月20日詐騙被害人
    乙○○，時間上有所區隔。又幫助犯依據「共犯從屬性」理
    論，其罪數之認定須依附在正犯罪數上，正犯幾罪，幫助犯
    即幾罪，畢竟被告出售電話門號此一幫助行為，在正犯每次
    詐欺行為中，均予以助力。果依原審之認定標準，幫助犯「
    犯罪成立」之時間點已經提早到「幫助」之時，而非正犯實
    施犯罪之時，此與實務及學理上所述之共犯從屬性理論顯有
    違背，故正犯數罪，幫助犯即應論以數罪。本件原審判決適
    用法律既有違誤，請將原判決撤銷，更為合法之判決。
四、本院查：
（一）按幫助犯係從屬於正犯而成立，以正犯已經犯罪為要件，
      故幫助犯並非其幫助行為一經完成，即成立犯罪，必其幫
      助行為或其影響力持續至正犯實施犯罪始行成立（最高法
      院96年度台非字第252號、第312號判決參照）。
（二）依上述判決說明，被告幫助犯罪成立及完成之時間，應以
      正犯即上述自稱「小陳」之男子及其所屬詐騙集團成員利
      用其幫助行為而實施犯罪行為迄至其犯罪完成之時間為準
      。
（三）本件被告幫助犯罪完成之時間既已在95年7月1日刑法部分
      條文修正施行以後，即應一律適用修正後之刑法處斷，並
      無比較新舊法適用之問題。乃原確定判決竟將被告實施幫
      助行為之時間（即95年11月間），誤認係被告幫助犯罪成
      立及完成之時間。
（四）關於被告所幫助之正犯詐欺取財之行為時間分別為：
    (一)關於本件聲請簡易處刑，關於幫助詐欺乙○○部分：發生
      時間係於95年12月20日下午3時許、至同年月21日上午10
      時許止。
    (二)關於確定判決部分：係於95年12月21日9時許，向蔡玉妹
      詐騙，使蔡玉妹先後於(1)同日16時49分許匯款56,000元；
      (2)同年月22日14時54分許匯款100,000元；(3)同年月26日
      14時49分許匯款600,000元至王庚木上開郵局帳戶內。
（五）依上開說明，其犯罪完成之日應分別為：95年12月21日、
      同年12月26日。其第(一)、(二)案之犯罪既已在95年7月1日刑
      法修正施行後，該二次犯罪，即應適用修正後之規定。亦
      無從適用修正前刑法第56條之規定，依連續犯論以一罪。
      即以上不同詐欺取財之犯罪行為，應予分論併罰。本件聲
      請簡易處刑，關於幫助詐欺乙○○部分，依前開說明，似
      非前案確定判決既判力所及，原審遽認係前案確定判決之
      既判力所及，而為免訴之判決，尚有未洽。檢察官上訴意
      旨，執此指摘原判決不當，為有理由，為兼顧被告之審級
      利益，自應由本院將原判決撤銷，發回原法院另為適法之
      判決，並不經言詞辯論為之。
據上論斷，應依刑事訴訟法第369條第1項但書、第372條，判決
如主文。
中    華    民    國    97    年    2    月    27    日
                  刑事第十六庭  審判長法  官  葉騰瑞
                                      法  官  吳鴻章
                                      法  官  王炳梁
以上正本證明與原本無異。
不得上訴。
                                      書記官  廖逸柔
中    華    民    國    97    年    2     月    27    日


司法院資訊處製作；財團法人民間司法改革基金會備份。
